【裁判字號】    97,抗,174
【裁判日期】    970407
【裁判案由】    選罷法等
【裁判全文】
臺灣高等法院刑事裁定                   97年度抗字第174號
抗  告  人
即自訴人    甲○○○
被      告  明國
上列抗告人因被告違反公職人員選舉罷免法案件，不服臺灣士林
地方法院中華民國96年11月30日裁定（96年度自字第6 號），提
起抗告，本院裁定如下：
    主  文
抗告駁回。
    理  由
一、抗告意旨略以：收到裁定前已見96年12月6 日之聯合報及中
    國時報刊載被告明國等人因幽靈人口及賄選而被起訴；抗
    告人於96年1 月22日提出自訴，延至96年3 月2 日始發通知
    96年3 月26日開第一次庭，請詳酌自訴狀；迄至96年12月17
    日始收到96年11月30日之自訴駁回裁定，試問法院為誰開？
    為法官開嗎？法院之裁判連陳水扁總統都不信任，抗告人自
    然跟隨了他而不得不信任始抗告，請求廢棄原裁定發回更審
    云云。
二、按法院或受命法官得於第一次審判期日前，訊問自訴人、被
    告及蒐集或調查證據，如認為案件有刑事訴訟法第252 條至
    第254 條之情形者，得以裁定駁回自訴，刑事訴訟法第326
    條第1 項、第3 項定有明文。
三、本件自訴意旨略以：被告明國與自訴人甲○○○同係民國
    95年12月30日臺北市第10屆里長選舉內湖區石潭里里長候選
    人，詎被告於競選期間竟基於意圖使自訴人不當選之犯意，
    而印製內容為：(1)「大家來抓鬼」傳單，影射、暗示自訴人
    有買票賄選之情事，(2)指稱自訴人於過去4 年任期內未為該
    里爭取建設，為「不做事的里長」及「只騙票的里長」，(3)
    指稱自訴人4 年前開出之多項政見未實現，為「說謊的里長
    」及「騙票的里長」，(4)指稱自訴人任內未積極爭取建設麥
    帥公車彎為「不做事的里長」及「沒事做的里長」，(5)指稱
    自訴人將被告第8 屆里長任內爭取到的新明路口跨成功路2
    段至安康路口41號公園新建人行陸橋規劃工程，以一己之私
    無故廢除，無視里民通行安全，為「不負責任的里長」，(6)
    自訴人任里長，致臺北市內湖區石潭里會勘、建設倒數第一
    等不實文宣，並自95年12月中旬起至同月30日投票日前，由
    被告及姓名不詳之助選人員分持上開不實文宣，以信箱投遞
    之方式在臺北市內湖區石潭里內四處散發與該里有投票權之
    人，詆毀自訴人之形象及名譽，使其減少票源，足生損害於
    自訴人，因認被告涉犯刑法第310 條第2 項加重誹謗罪及原
    公職人員選舉罷免法第92條（96年11月6 日修正已改列為第
    104 條，內容未修正）罪嫌云云。經查：
  (一)編號1 號文宣內容雖以：「從四年前里長選舉開始，我們石
    潭里終於在內湖區出名了，因為內湖許多長官、里長、地方
    仕紳都知道，里長選舉只有我們石潭里發生買票賄選的情事
    ？這種讓我們石潭里丟臉、蒙羞的事件，此次里長選舉，相
    關單位向我們保證絕對展現決心跟魄力，除已秘密進行監控
    跟蒐證外，就是要保證此事不再發生」，並引述公職人員選
    舉罷免法相關賄選刑責規定，除檢舉賄選獎金外，並以懸賞
    方式，註明：「提供線索屬實者，我們再加20萬元」等語；
    編號7 號文宣內容僅刪去編號1 號文宣有關「從四年前里長
    選舉開始，我們石潭里終於在內湖區出名了，因為內湖許多
    長官、里長、地方仕紳都知道，里長選舉只有我們石潭里發
    生買票賄選的情事？這種讓我們石潭里丟臉、蒙羞的事件」
    等語記載，餘則為同旨之表述。然細繹該份文宣內容，所謂
    賄選嫌疑人，並非以本屆候選人為指述對象，僅泛稱4 年前
    石潭里曾有賄選疑案，未有隻字提及自訴人之姓名，又未指
    稱自訴人即曾經賄選之候選人，此觀編號1 號文宣自明，不
    能認被告具有誹謗自訴人之意圖。況刑法第310 條第2 項之
    誹謗罪及現行公職人員選舉罷免法第104 條之處罰規定，既
    係以刑罰手段限制與政治相關之言論，尤應綜合全般意旨予
    以觀察，確認其真意，避免過度限制言論自由。編號1 號之
    文宣中（參卷附自證三、自證七），有關「大家來抓鬼」、
    「發財領獎金」、「賄選一定清」、「反賄選24小時免付費
    專線0000000000」、「檢舉賄選獎金五十萬元」、「提供線
    索屬實者我們再加二十萬元」等文字，均以大型粗黑字體特
    為強調，其主旨顯在藉以反對賄選，淨化選風，亦難認被告
    有何不法。
  (二)編號2 、3 號文宣內容，均係以問句泛泛質問自訴人欲促使
    其提出任內之政績與建設詳加說明，有該2 份文宣附卷可憑
    。
  (三)編號4 、5 號文宣之內容係具體特定在麥帥公車彎建設與人
    行陸橋工程建設對於自訴人之質問，就此自訴人亦於臺灣士
    林地方法院檢察署96年度選偵字第16號案件偵查中陳稱：伊
    於94年間曾和市政府及里幹事一同會勘麥帥公車彎設置可能
    性，惟市政府並未積極設站，非伊沒做事；人行陸橋部分雖
    係被告在第8 屆任期屆滿前所爭取，但伊第9 屆任期內接獲
    市政府回文表示該工程需再考慮，伊始遲未進行，非遭伊故
    意廢棄等語。惟被告已於臺灣士林地方法院檢察署96度選偵
    字第16號偵查中，提出臺北市議會95年11月10日議祕福字第
    09503265400 號開會通知單、臺北市政府工務局新建工程處
    95年12月7 日北市工新養字第0956445800號函之內容（均附
    於臺灣士林地方法院檢察署96年度選偵字第16號卷），可見
    被告曾於95年11月、12月間主動請求臺北市政府前往麥帥公
    車彎址會勘研擬設置可能性，並經該府同意規劃設計之證據
    ，足證該里麥帥公車彎之設置及人行陸橋工程進度，確實在
    被告以編號4 、5 號文宣提出質疑時，並無工程進行之事實
    ，是被告所辯該2 工程係由伊爭取始得以設置等語，亦非全
    然無據。
  (四)編號6 號文宣，係基於上開工程於自訴人擔任里長其間，並
    未獲致實質進展，本於善意而為評論。
  (五)綜上，被告製作、散布編號2 至6 號文宣對於自訴人所指摘
    之上開事項，係基於自訴人具有石潭里里長候選人之身分，
    且為現任里長帶職競選，其人品、操守、施政績效等事項，
    攸關石潭里里民選賢與能之權益，涉及多數選民之利益，屬
    可受公評之事，且文宣內容多以疑問語氣請選民公評，對於
    可受公評之事為善意之評論，是卷附文宣既意在訴諸選民加
    以公評，而傳述可供公斷之事項，並無謾罵、羞辱之字眼，
    且與公共利益有關，可認係為呼籲選民選賢與能所為善意言
    論之發表，尚無法逕認被告有惡意誹謗之意思；至編號1 號
    之文宣則意在防杜賄選，亦與公益有關，依文宣字義所示，
    不能認係以自訴人為誹謗對象。是本件縱因編號1 至6 號文
    宣上表達詞句滋生疑義，以激進之方式促請選民注意，惟客
    觀上該文宣所述內容，攸關石潭里里民選賢與能之權益，既
    屬可受公評之事，且與公共利益有關，尚難以刑法之誹謗罪
    相繩；亦難指被告有何故意為不實傳播之情，而與現行公職
    人員選舉罷免法第104 條及刑法第310 條第2 項之構成要件
    有間。此外，復查無其他積極證據，足認被告涉有何前揭犯
    行。況被告有關編號2 號至6 號文宣部分之犯嫌，亦據臺灣
    士林地方法院檢察署檢察官於96年5 月11日以96年度選偵字
    第16號處分不起訴，有卷附不起訴處分書1 份在卷可稽，揆
    諸前揭說明意旨，應認被告此部分罪嫌確有不足。
  (六)綜上所述，本件被告所為，均與自訴人所指之現行公職人員
    選舉罷免法第104 條及刑法第310 條第2 項罪嫌之構成要件
    有間。此外，復查無其他積極證據足資證明被告有自訴人所
    指訴之犯行，被告犯罪嫌疑不足，依照首開說明，原審因認
    本件自訴為無理由，應予駁回，經核並無不當。抗告人抗告
    意旨徒據報載被告已遭起訴質疑法院，空泛指摘原裁定不當
    ，自非有理由，其抗告應予以駁回。
據上論斷，應依刑事訴訟法第412條，裁定如主文。
中    華    民    國    97    年    4     月    7     日
                  刑事第十五庭  審判長法  官  吳昭瑩
                                      法  官  蘇隆惠
                                      法  官  李正紀
以上正本證明與原本無異。
如不服本裁定，應於收受送達後五日內向本院提出抗告狀。
                                      書記官  鄭信昱
中    華    民    國    97    年    4     月    8     日


司法院資訊處製作；財團法人民間司法改革基金會備份。
